ACORDAO-COMPLETO-2585780

ACÓRDÃO 3840/2023 ATA 14/2023 - PRIMEIRA CÂMARA

VISTOS, relatados e discutidos estes autos, em que se aprecia ato de concessão de aposentadoria a Jamile Prucoli, emitido pela Fundação Instituto Brasileiro de Geografia e Estatística,
ACORDAM os ministros do Tribunal de Contas da União, reunidos em sessão da 1ª Câmara, nos termos dos arts. 71, inciso III, da Constituição Federal, 1º, inciso V, 39, inciso II, da Lei 8.443/1992, 260, § 1º, e 262, caput e § 2º, do RITCU, e ante as razões expostas pelo relator, em:
9.1. considerar ilegal o ato de concessão de aposentadoria a Jamile Prucoli, ordenando excepcionalmente o respectivo registro, nos termos do art. 7º, inciso II, da Resolução TCU 353/2023; 
9.2. esclarecer à Fundação Instituto Brasileiro de Geografia e Estatística que o ato de concessão de aposentadoria emitido em razão do pagamento a maior da GDIBGE subsiste, vez que a percepção da parcela impugnada é amparada por decisão judicial transitada em julgado, sendo, portanto, desnecessária a emissão de novo ato.

Atos de aposentadoria emitidos no âmbito da Fundação Instituto Brasileiro de Geografia e Estatística e enviados ao TCU para fins de análise e julgamento.

Primeira Câmara

Fundação Instituto Brasileiro de Geografia e Estatística.

3. Interessada: Jamile Prucoli (XXX.404.127-XX).

13.1. Ministros presentes: Walton Alencar Rodrigues (Presidente), Benjamin Zymler e Jhonatan de Jesus (Relator).
13.2. Ministro-Substituto presente: Weder de Oliveira.

JHONATAN DE JESUS

Transcrevo, a seguir, com ajustes de forma pertinentes, a instrução elaborada na Unidade de Auditoria Especializada em Pessoal - AudPessoal (peça 5) :
"INTRODUÇÃO
Trata-se de ato de aposentadoria, submetido, para fins de registro, à apreciação do Tribunal de Contas da União (TCU) , de acordo com o art. 71, inciso III, da Constituição Federal.  O ato foi cadastrado e disponibilizado ao TCU por intermédio do Sistema e-Pessoal, na forma do art. 2º e 4º da Instrução Normativa TCU 78/2018.
O ato desse processo pertence às seguintes unidades:
Unidade emissora: Fundação Instituto Brasileiro de Geografia e Estatística.
Unidade cadastradora:  Fundação Instituto Brasileiro de Geografia e Estatística.
Subunidade cadastradora: UE/MG-GRH.
EXAME TÉCNICO
Procedimentos aplicados
Os procedimentos para exame, apreciação e registro de atos de pessoal encontram-se estabelecidos na Instrução Normativa TCU 78/2018 e na Resolução TCU 206/2007. Essas normas dispõem que os atos de pessoal disponibilizados por meio do e-Pessoal devem ser submetidos previamente a críticas automatizadas, com base em parâmetros predefinidos.
As críticas das informações cadastradas na etapa de coleta do ato foram elaboradas e validadas levando-se em conta as peculiaridades de cada ato. Os itens verificados nessa etapa são inerentes a dados cadastrais, fundamentos legais, mapa de tempo, ficha financeira, assim como eventuais ocorrências de acumulação. Trata-se de verificações abrangentes, minuciosas e precisas e sem a necessidade de ação humana e, portanto, menos suscetível a falhas. As críticas aplicadas estão discriminadas no sistema, no Menu e-Pessoal, opção 'Crítica', que podem ser acessadas mediante concessão de perfil específico a servidores do TCU responsáveis pela análise.
Além das críticas automatizadas, há verificação humana adicional no caso de haver alertas do sistema ou informações não formatadas, como esclarecimentos do gestor ou do controle interno.  
As críticas também consideram os registros do Sistema Integrado de Administração de Recursos Humanos (Siape) . O Siape disponibiliza informações atualizadas sobre as parcelas que integram os proventos, diferentemente, portanto, do e-Pessoal, que informa as parcelas no momento do registro do ato. 
Essa confrontação com o Siape fornece uma visão atual e verdadeira da situação, o que permite descaracterizar irregularidades e inconsistências que, embora constantes do e-Pessoal, já foram corrigidas.
As verificações detectadas no ato encontram-se discriminadas na aba de pendências do ato no sistema e-Pessoal, bem como no espelho do ato contemplado por esta instrução.
Exame das Constatações
Ato: 15569/2020 - Inicial - Interessado (a) : JAMILE PRUCOLI - CPF: XXX.404.127-XX
Parecer do Controle Interno: considerar o ato Legal.
Constatações e análises: 
1.1.1. Houve o registro de pelo menos uma rubrica com 'Denominação para análise pelo TCU = Decisão judicial (16171 - DECISAO JUDICIAL TRANS JUG APO (Decisão judicial - Outros) - R$ 667,20) .
Justificativa do Gestor de Pessoal: Não há. Verificação efetuada no âmbito do TCU.
Análise do Controle Interno: Não há. Verificação efetuada no âmbito do TCU.
Análise da Equipe Técnica: Legal
A rubrica judicial decorre de decisão judicial transitada em julgado em 8/8/2011, nos autos do Mandado de Segurança Coletivo 2009.51.01.002254-6, que tramitou na 24ª Vara Federal do Rio de Janeiro. Referido processo tratou de pedido formulado pela Associação Nacional dos Aposentados e Pensionistas do IBGE e se refere ao pagamento da parcela denominada GDIBGE (Gratificação de Desempenho do Instituto Brasileiro de Geografia e Estatística) , na mesma proporção paga aos servidores em atividade mencionados no artigo 80 da Lei 11.355/2006.
Colocando de outra maneira, os interessados pleitearam na justiça o pagamento da ¿diferença¿ referente à parcela GDIBGE, paga em 50 pontos aos inativos, para a pontuação de 90 pontos.
Considerando que a parcela judicial concedida se refere a complementação da Gratificação de Desempenho do Instituto Brasileiro de Geografia e Estatística, parcela que integra os vencimentos do cargo no qual se aposentou o interessado e cujo amparo se funda em decisão judicial transitada em julgado, propugna-se pela legalidade no referido pagamento, considerando decisão do TCU em relação a mesma matéria, Acórdão 4725/2018-TCU-Primeira Câmara, relator: Ministro Vital do Rêgo.
Registre-se que não há necessidade de comprovação de que o (a) interessado (a) era filiado (a) a Associação na época do trâmite da Ação que ampara o referido pagamento, e que autorizou a referida entidade a defender os seus interesses na aludida ação. Esse é o entendimento do Supremo Tribunal Federal, conforme decisões abaixo:
'RE 364051 / SP - SÃO PAULO
RECURSO EXTRAORDINÁRIO
Relator (a) : Min. MARCO AURÉLIO
Julgamento: 17/08/2004
Publicação: 08/10/2004
Órgão julgador: Primeira Turma
Ementa
MANDADO DE SEGURANÇA COLETIVO - EXTINÇÃO DE CARTÓRIOS - FORMA - LEGITIMIDADE DA ASSOCIAÇÃO DOS NOTÁRIOS E REGISTRADORES DO BRASIL - ANOREG.'
Consoante dispõe o artigo 5º, inciso LXX, da Constituição Federal, as associações legalmente constituídas e em funcionamento há pelo menos um ano têm legitimidade, como substituto processual, para defender, na via do mandado de segurança coletivo, os interesses dos associados, não cabendo exigir autorização específica para agir.
'RE 501953 AgR / DF - DISTRITO FEDERAL
AG.REG. NO RECURSO EXTRAORDINÁRIO
Relator (a) : Min. DIAS TOFFOLI
Julgamento: 20/03/2012
Publicação: 26/04/2012
Órgão julgador: Primeira Turma
Ementa
EMENTA Agravo regimental no recurso extraordinário. Constitucional. Mandado de segurança coletivo. Associação. Legitimidade ativa. Autorização expressa dos associados. Relação nominal. Desnecessidade. Precedentes.
1. É pacífica a jurisprudência desta Corte de que as associações, quando impetram mandado de segurança coletivo em favor de seus filiados, atuam como substitutos processuais, não dependendo, para legitimar sua atuação em Juízo, de autorização expressa de seus associados, nem de que a relação nominal desses acompanhe a inicial do mandamus, consoante firmado no julgamento do MS nº 23.769/BA, Tribunal Pleno, Relatora a Ministra Ellen Gracie.
2. Agravo regimental não provido.'
1.1.2. Houve o registro de pelo menos uma rubrica com 'Denominação para análise pelo TCU = Vantagem de caráter pessoal (82107 - VPNI ART.62-A LEI 8112/90 - AP (Vantagem de caráter pessoal - VPNI art. 62-A Lei 8.112/90) - R$ 29,01) .
Justificativa do Gestor de Pessoal: Não há. Verificação efetuada no âmbito do TCU.
Análise do Controle Interno:  Não há. Verificação efetuada no âmbito do TCU.
Análise da Equipe Técnica: Legal
A concessão da vantagem de quintos ou décimos está em consonância com a jurisprudência deste Tribunal e os critérios das Leis 8.911/1994 e 9.624/1998 (os períodos anteriores a 8/4/1998 são suficientes para a incorporação da vantagem de quintos) .
O quadro resumo de ocorrências e, quando for o caso, o detalhamento da norma legal e da jurisprudência para as inconsistências acima elencadas encontra-se no anexo II dessa instrução. 
Encaminhamento do ato: 
1.1.3. Considerar LEGAL e conceder o registro do ato de JAMILE PRUCOLI. 
CONCLUSÃO
A abrangência e a profundidade das verificações levadas a efeito fundamentam convicção de que o ato 15569/2020 pode ser apreciado pela legalidade, em razão de não terem sido encontradas irregularidades no ato, de acordo com o item Exame das Constatações desta instrução.
PROPOSTA DE ENCAMINHAMENTO
Ante o exposto, com fundamento no art. 71, inciso III, da Constituição Federal, no art. 1º, inciso V, e art. 39, incisos I e II, da Lei 8.443/1992, no art. 260 do Regimento Interno do Tribunal de Contas da União, propõe-se: 
Considerar LEGAL e conceder o registro do ato de JAMILE PRUCOLI."
2.	O Ministério Público de Contas, representado pelo Procurador Rodrigo Medeiros de Lima, discorda da proposta de considerar legal o ato em análise, conforme as motivações a seguir (peça 7) :
	"Trata-se da análise do ato inicial da aposentadoria de Jamile Prucoli, no cargo de Técnico em Informações Geográficas e Estatísticas, emitido pela Fundação Instituto Brasileiro de Geografia e Estatística (IBGE) .
2.	Após análise da concessão, a Sefip propôs a legalidade e registro do ato consignando em sua instrução que (peça 5, p. 2) :
' (...) 
Considerando que a parcela judicial concedida se refere a complementação da Gratificação de Desempenho do Instituto Brasileiro de Geografia e Estatística, parcela que integra os vencimentos do cargo no qual se aposentou o interessado e cujo amparo se funda em decisão judicial transitada em julgado, propugna-se pela legalidade no referido pagamento, considerando decisão do TCU em relação a mesma matéria, Acórdão 4725/2018-TCU-Segunda Câmara, relator: Ministro Vital do Rêgo.'
3.	A decisão judicial em questão advém do Mandado de Segurança Coletivo 2009.51.01.002254-6 ajuizado pela Associação Nacional dos Aposentados e Pensionistas do IBGE, que tramitou na 24ª Vara Federal do Rio de Janeiro, requerendo que a GDIBGE seja paga aos inativos e pensionistas na mesma proporção paga aos servidores em atividade.
4.	Na primeira instância, o processo foi extinto sem resolução de mérito, uma vez que a magistrada entendeu pela inadequação da via processual eleita. No entanto, em sede de apelação, a Desembargadora Federal, Salete Maccalóz, deu 'provimento ao recurso para ao julgar procedente o pedido contido na petição inicial, conceder a segurança pleiteada para determinar que a autoridade impetrada promova o pagamento aos substituídos (a saber, aos aposentados e pensionistas do IBGE associados a Associação impetrante) , da parcela denominada GDIBGE na mesma proporção que é paga aos servidores em atividade mencionados no art. 80 da Lei n 11.355/2006' (peça 3, p. 8-25) . A decisão transitou em julgado em 19/8/2011 (peça 3, p. 21) .
5.	De acordo com o art. 80 da Lei 11.355/2006, com a redação dada pela Lei 11.907/2009, a GDIBGE tem a seguinte composição:
'Art. 80. Os servidores ocupantes de cargos de provimento efetivo do Plano de Carreiras e Cargos da Fundação Instituto Brasileiro de Geografia e Estatística - IBGE em exercício de atividades inerentes aos respectivos cargos ou funções nas unidades do IBGE fazem jus a uma Gratificação de Desempenho de Atividade em Pesquisa, Produção e Análise, Gestão e Infra-Estrutura de Informações Geográficas e Estatísticas - GDIBGE, com a seguinte composição: 
I - até 20 (vinte) pontos serão atribuídos em função dos resultados obtidos na avaliação de desempenho individual;
II - até 80 (oitenta) pontos serão atribuídos em função dos resultados obtidos na avaliação de desempenho institucional.'
6.	O limite da gratificação é de 100 (cem) pontos, consoante o art. 81-A, incluído pela Lei 11.907/2009, in verbis:
'Art. 81-A. A GDIBGE será paga observado o limite máximo de 100 (cem) pontos e o mínimo de 30 (trinta) pontos por servidor, correspondendo cada ponto ao valor estabelecido no Anexo XV-A desta Lei.' 
7.	O Anexo XV-A da Lei 11.355/2006, com a redação dada pela Lei 13.327/2016, estabelece que o valor do ponto da GDIBGE, para o cargo da interessada, equivale a R$ 16,68, com vigência a partir de 1º de janeiro de 2017.
8.	Portanto, o valor máximo da GDIBGE, na atividade, é de R$ 1.668,00, decorrente do somatório dos pontos da avaliação de desempenho institucional (80 pontos) com a individual (20 pontos) .
9.	Consoante o art. 149 da Lei 11.355/2006, com a redação dada pela Lei 11.490/2007, deverão ser adotados os seguintes critérios para fins de incorporação da GDIBGE aos proventos de aposentadorias e pensões (grifos inseridos) :
'Art. 149 (...) 
I - para as aposentadorias concedidas e pensões instituídas até 19 de fevereiro de 2004, a gratificação será correspondente a 50% (cinqüenta por cento) do valor máximo do respectivo nível, classe e padrão; 
II - para as aposentadorias concedidas e pensões instituídas após 19 de fevereiro de 2004: 
a) quando ao servidor que deu origem à aposentadoria ou à pensão se aplicar o disposto nos arts. 3º e 6º da Emenda Constitucional nº 41, de 19 de dezembro de 2003 , e no art. 3º da Emenda Constitucional nº 47, de 5 de julho de 2005, aplicar-se-á o percentual constante no inciso I do caput deste artigo; 
b) aos demais aplicar-se-á, para fins de cálculo das aposentadorias e pensões, o disposto na L ei nº 10.887, de 18 de junho de 2004.'
10.	Observa-se no ato em exame, que a aposentadoria da Sra. Jamile Prucoli está fundamentada no art. 3º da EC 47/2005. Assim, o valor da GDIBGE a ser paga à inativa deve corresponder ao percentual de 50% da gratificação, ou seja, R$ 834,00. Exatamente esse o valor que está sendo pago na rubrica '82470-GDIBGE-ART. 80, LEI 11355/06 AP' (peça 3, p. 4) .
11.	Todavia, a decisão judicial determinou o pagamento da GDIBGE aos aposentados e pensionistas na mesma proporção paga aos servidores em atividade.
12.	Na fase de execução judicial da sentença, as partes firmaram o seguinte acordo (peça 3, p. 22) :
'Por ambas as partes, foi acordado que a execução do julgado dar-se-á da seguinte forma: será criada uma rubrica a título de cumprimento de decisão judicial e a gratificação a ser paga sob tal rubrica, somada à gratificação hoje percebida pelos inativos, deverá corresponder a 100% da gratificação institucional em vigor paga aos servidores ativos e ainda à metade da gratificação individual em seu percentual máximo, conforme cada período de avaliação considerado.'
13.	Logo, segundo a decisão judicial, deve integrar os proventos dos aposentados e pensionistas do IBGE a parcela integral da avaliação de desempenho institucional (até 80 pontos) , e mais 50% (cinquenta por cento) da individual (metade de 20 pontos = 10 pontos) , totalizando, no máximo, 90 pontos.
14.	Assim, como a interessada já percebe a GDIBGE, no valor de R$ R$ 834,00, correspondente a 50 pontos da gratificação, o valor da rubrica de decisão judicial a esse título seria de até R$ 667,20 (40 pontos x R$ 16,68) . Como é esse o valor que está sendo pago na rubrica '16171-DECISAO JUDICIAL TRANS JUG APO' (peça 3, p. 4) , não vislumbramos irregularidade na execução da decisão judicial.
15.	Todavia, considerando que não há amparo legal para a extensão do pagamento aos inativos e pensionistas da GDIBGE na mesma proporção paga aos servidores em atividade, mas decisão judicial transitada em julgado nesse sentido, este representante do Ministério Público de Contas da União discorda da unidade técnica e opina pela ilegalidade e negativa de registro do ato em exame, mas sem proposta de determinação para cessar os pagamentos indevidos, em respeito ao provimento jurisdicional.
16.	São nesse sentido as recentes decisões do Tribunal após analisar situação semelhante à destes autos, a exemplo dos Acórdãos 3.230/2022, 3.206/2022 e 2.842/2022, da Primeira Câmara; e, 3.133/2022, 3.013/2022 e 3.011/2022, da Segunda Câmara."
É o relatório.

não há.

Procurador Rodrigo Medeiros de Lima.

APOSENTADORIA. PAGAMENTO DE GRATIFICAÇÃO EM PATAMAR ACIMA DO PERMITIDO EM LEI. SENTENÇA TRANSITADA EM JULGADO QUE PERMITE O PAGAMENTO. ATO ILEGAL. CONCESSÃO EXCEPCIONAL DE REGISTRO.

APOSENTADORIA (APOS)

Unidade de Auditoria Especializada em Pessoal (AudPessoal).

Trata-se do exame do ato de concessão de aposentadoria a Jamile Prucoli, emitido pela Fundação Instituto Brasileiro de Geografia e Estatística.
2. 	A então Secretaria de Fiscalização de Integridade de Atos e Pagamentos de Pessoal e de Benefícios Sociais (Sefip) , atual Unidade de Auditoria Especializada em Pessoal (AudPessoal) , sugere considerar legal o ato, apesar do pagamento irregular da parcela denominada GDIBGE (Gratificação de Desempenho do Instituto Brasileiro de Geografia e Estatística) , na mesma proporção paga aos servidores em atividade mencionados no artigo 80 da Lei 11.355/2006.
3.	A proposta da unidade técnica considera que a referida gratificação é paga em decorrência de decisão judicial transitada em julgado em 8/8/2011, nos autos do Mandado de Segurança Coletivo 2009.51.01.002254-6, que tramitou na 24ª Vara Federal do Rio de Janeiro.
4.	Por sua vez, o parquet propõe a ilegalidade do ato, com negativa de registro, mas sem proposta de determinação para cessar os pagamentos indevidos, em respeito ao provimento jurisdicional transitado em julgado, considerando que não há amparo legal para a extensão do pagamento a inativos e pensionistas da GDIBGE na mesma proporção paga a servidores em atividade. 
5.	Manifesto discordância dos respeitosos encaminhamentos propostos, por entender que, em casos como o dos presentes autos (irregularidade lastreada em sentença judicial transitada em julgado) , cabe ordenar o registro do ato, a despeito de considerá-lo ilegal, nos termos do art. 7º, inciso II, da Resolução TCU 353/2023, verbis  (grifos acrescidos) :
"Art. 7º Ao apreciar os atos sujeitos a registro, o Tribunal: 
 (...) 
II - considerará ilegais e, excepcionalmente, ordenará o registro dos atos em que tenha sido identificada irregularidade insuscetível de correção pelo órgão ou entidade de origem, em face da existência de decisão judicial apta a sustentar, em caráter permanente, seus efeitos financeiros;"
6.	Por fim, esclareço que o ato em análise foi enviado a esta Corte há menos de cinco anos (29/3/2022) , não sendo o caso de concessão de registro tácito, em conformidade com decisão do Supremo Tribunal Federal no RE 636.553/RS.
	Em face do exposto, VOTO para que o Tribunal adote a minuta de acórdão que submeto à apreciação deste Colegiado.
TCU, Sala das Sessões, em 16 de maio de 2023.
Ministro JHONATAN DE JESUS 
Relator